臺灣士林地方法院刑事判決
111年度審金訴字第670號
公  訴  人  臺灣士林地方檢察署檢察官
被      告  胡光富


上列被告因詐欺等案件，經檢察官提起公訴（111年度偵字第999
5號），本院合議庭因被告於準備程序就被訴事實為有罪之陳述
，裁定由受命法官獨任進行簡式審判程序並判決如下：
    主  文
胡光富犯三人以上共同冒用公務員名義詐欺取財罪，處有期徒刑
壹年肆月。如附表所示偽造之「法務部行政執行署台北執行處凍
結管制命令印」印文壹枚，及「檢察執行處鑑」公印文壹枚均沒
收。未扣案之犯罪所得新臺幣肆萬貳仟元沒收，於全部或一部不
能沒收或不宜執行沒收時，追徵其價額。
    事實及理由
一、按簡式審判程序之證據調查，不受第159條第1項之限制，刑
    事訴訟法第273條之2定有明文，是於行簡式審判程序之案件
    ，被告以外之人於審判外之陳述，除有其他不得作為證據之
    法定事由外，應認具有證據能力。本件所援引被告胡光富以
    外之人於審判外之陳述，因本案採行簡式審判程序，復無其
    他不得作為證據之法定事由，依上說明，應認均有證據能力
    。
二、本件犯罪事實及證據，除均引用檢察官起訴書之記載（如附
    件）外，更正及補充如下：
　㈠事實部分：
　⒈檢察官起訴書犯罪事實欄一第13至15行關於「胡光富並交付
    其先至便利商店列印偽造之『台中地方法院檢察署公證科』文
    件給林夜香，足生損害於林夜香」之記載，應更正為「胡光
    富先至便利商店列印由不詳之詐騙集團成員偽造『法務部行
    政執行署台北執行處凍結管制命令印』印文，及『檢察執行處
    鑑』公印文（均詳本判決附表）各1枚於其上之偽造『台中地
    方法院地檢署公證科（申請日期111年4月14日）』公文書1紙
    ，於111年4月14日交付給林夜香收受而行使，足生損害於林
    夜香。」
　⒉其倒數第3至6行關於「以此不正方法接續提領上開帳戶內之
    款項（郵局帳戶計遭提領69萬元，華南銀行帳戶計遭提領36
    萬元），再將所提款項、提款卡交付給『陳彥皓』，以此方式
    掩飾、隱匿該等款項與犯罪之關聯性」之記載，應補充為「
    以此不正方法接續提領上開帳戶內之款項（郵局帳戶計遭提
    領69萬元，華南銀行帳戶計遭提領36萬元），再將提款項、
    提款卡交付給『陳彥皓』，以此方式掩飾、隱匿該等款項與犯
    罪之關聯性，並取得提領款項之4％做為報酬」。
　㈡證據部分補充：被告胡光富於審判中之自白（見本院卷第28
    、34、35頁)。
三、論罪科刑：
　㈠按刑法上所謂公印或公印文，係指由政府依印信條例相關規
    定製發之印信及其所表現之印影，專用以表示公署或公務員
    之資格，即俗稱之大印與小官章及其印文而言。至其形式凡
    符合印信條例規定之要件而製頒，無論為印、關防、職章、
    圖記，如足以表示其為公務主體之同一性者，均屬之。如不
    足以表示公署或公務員之資格者，不得謂之公印或公印文，
    即為普通印章或印文（最高法院69年度台上字第693、1676
    號、89年度台上字第3155號、82年度台上字第3771號等判決
    參照）。本件偽造之「台中地方法院地檢署公證科」文書1
    張上所偽造「檢察執行處鑑」之印戳1枚，形式上符合印信
    條例第3條所定印信之質料、形式及字體，顯係表示公署之
    印信，應屬公印文；而該偽造之文書上之偽造「法務部行政
    執行署台北執行處凍結管制命令印」印文1枚，其機關全銜
    之下既綴有「凍結管制命令印」字樣，僅係表示為「凍結管
    制命令」之機關名稱，並非依印信條例規定，由上級機關所
    製發之印信，以表示該機關之資格者甚明，依上說明，尚難
    認屬公印文。
　㈡次按刑法上偽造文書罪，係著重於保護公共信用之法益，即
    使該偽造文書所載名義製作人實無其人，而社會上一般人仍
    有誤信其為真正文書之危險，仍難阻卻犯罪之成立（最高法
    院54年度台上字第1404號判決參照）。又刑法上所稱之「公
    文書」，係指公務員職務上製作之文書，與其上有無使用「
    公印」無涉。若由形式上觀察，文書之製作人為公務員，且
    文書之內容係就公務員職務上之事項所製作，即令該偽造之
    公文書上所載製作名義機關不存在，或該文書所載之內容並
    非該管公務員職務上所管轄，然社會上一般人既無法辨識而
    仍有誤信為真正之危險，仍難謂非公文書。本件偽造之「台
    中地方法院地檢署公證科」文書1張，形式上已表明係臺中
    地檢署所出具，雖該署內部並無「公證科」單位，惟該文書
    內容與犯罪偵查事項有關，與檢察署業務相當，自有表彰該
    公署公務員本於職務而製作之意，就非熟知檢察組織之一般
    民眾，尚不足以分辨該單位是否實際存在，仍有誤信該等文
    書為公務員職務上所製作真正文書之危險，依上說明，該文
    書自屬公文書無疑。　
　㈢按刑法第339條之2第1項之以不正方法由自動付款設備取得他
    人之物罪，其所謂「不正方法」，係泛指一切不正當之方法
    而言，並不以施用詐術為限，例如以強暴、脅迫、詐欺、竊
    盜或侵占等方式取得他人之提款卡及密碼，再冒充本人由自
    動提款設備取得他人之物，或以偽造他人之提款卡由自動付
    款設備取得他人之物等，均屬之（最高法院94年度台上字第
    4023號判決參照）。本件詐欺集團某成員以佯為公務員調查
    刑案之方式，詐取告訴人林夜香所有如起訴書所載之郵局及
    銀行帳戶提款卡及密碼後，由被告胡光富持往自動櫃員機插
    入上揭卡片並輸入密碼，冒充告訴人本人或有正當權源之持
    卡人提款，依上說明，自屬「不正方法」無訛。
　㈣是核被告所為，係犯刑法第339條之4第1項第1款、第2款之三
    人以上共同冒用公務員名義詐欺取財罪、同法第339條之2第
    1項之非法由自動付款設備取財罪、同法第216條、第211條
    之行使偽造公文書罪，及洗錢防制法第14條第1項、第2條第
    2款之洗錢罪。被告就上開犯行，與「陳彥皓」及其他不詳
    成年詐欺集團成員間，有犯意聯絡及行為分擔，為共同正犯
    。又被告共同偽造公印文、印文之行為，係其共同偽造公文
    書之階段行為，而其共同偽造公文書後進而持以行使，該偽
    造之低度行為，為行使之高度行為所吸收，均不另論罪。
　㈤被告雖先後多次提領告訴人如起訴書所載帳戶內之款項，惟
    係其與本案詐欺集團成員共同對同一被害人所為一次詐欺交
    付帳戶行為後，於同日內分次接續提領之贓款，被害人法益
    同一，被告應僅構成一加重詐欺取財罪、一非法由自動付款
    設備取財罪及一洗錢罪。
　㈥再被告上開所犯之三人以上共同冒用公務員名義詐欺取財、
    非法由自動付款設備取財、行使偽造公文書及洗錢等罪，既
    在同一犯罪決意及計畫下所為行為，雖然時、地，在自然意
    義上並非完全一致，然仍有部分合致，且犯罪目的單一，依
    一般社會通念，認應評價為一行為方符合刑罰公平原則，即
    屬一行為觸犯數罪名之想像競合犯，應依刑法第55條前段之
    規定，從一重之三人以上共同冒用公務員名義詐欺取財罪處
    斷。　
　㈦復按洗錢防制法第16條第2項規定：「犯前二條之罪，在偵查
    或審判中自白者，減輕其刑」；又想像競合犯之處斷刑，本
    質上係「刑之合併」。其所謂從一重處斷，乃將想像競合犯
    組成之評價上數罪，合併為科刑一罪，其所對應之刑罰，亦
    合併其評價上數罪之數法定刑，而為一個處斷刑。易言之，
    想像競合犯侵害數法益者皆成立犯罪，論罪時必須輕、重罪
    併舉論述，同時宣告所犯各罪名，包括各罪有無加重、減免
    其刑之情形，亦應說明論列，量刑時併衡酌輕罪部分量刑事
    由，評價始為充足，然後依刑法第55條前段規定「從一重處
    斷」，非謂對於其餘各罪可置而不論。因此，法院決定處斷
    刑時，雖以其中最重罪名之法定刑，做為裁量之準據，惟於
    裁量其輕重時，仍應將輕罪合併評價在內（最高法院108年
    度台上字第4405、4408號判決參照）。本件被告於審判中就
    其洗錢犯行自白不諱（見本院卷第第28、34、35頁)，依上
    說明，就被告洗錢部分之犯行，原應減輕其刑，惟其本案犯
    行係從一重論處三人以上共同冒用公務員名義詐欺取財罪，
    則就被告所為洗錢部分犯行即想像競合輕罪得減輕其刑部分
    ，本院於依刑法第57條規定量刑時，即應併予審酌。
　㈧爰以行為人之責任為基礎，並審酌被告為詐欺集團擔任車手
    提領及交付贓款，且依照該集團之計畫而分擔部分犯行，利
    用被害人對於公務機關之信任，佯以如起訴書記載行使職權
    之方式進行詐騙，不僅漠視他人財產權，更損及檢警公信力
    ，嚴重危害社會治安、經濟秩序及他人財產安全，不能輕縱
    ，惟兼衡被告犯後坦認犯行之態度，惟未能與告訴人達成和
    解賠償損失，復考量被告參與本案犯罪之程度及分工情節、
    所獲之利益，及其素行情形，有臺灣高等法院被告前案紀錄
    表附卷可按，與其犯罪之動機、目的、手段、其為高中畢業
    之智識程度、未婚，無子女，之前曾在科學園區當技術員，
    後來當卡拉OK服務員，入監前與父親同住之家庭經濟及生活
    狀況等一切情狀，量處如主文所示之刑，資為懲儆。
四、關於沒收部分：
　㈠按偽造之印章、印文，不問屬於犯人與否，沒收之，刑法第2
    19條定有明文。又偽造之書類，既已交付於被害人收受，則
    該物非屬被告所有，除偽造書類上偽造之印文、署押，應依
    刑法第219條予以沒收外，即不得再對各該書類諭知沒收（
    最高法院43年台上字第747號判決參照）。本件偽造如附表
    所示「台中地方法院地檢署公證科」公文書1紙，雖係供被
    告胡光富持以向告訴人林夜香行使偽造公文書犯罪所用之物
    ，然該文件既已交付告訴人而為行使，自非屬於被告所有之
    物，固無從為沒收或追徵之宣告；惟該偽造公文書內之偽造
    「法務部行政執行署台北執行處凍結管制命令印」印文1枚
    、「檢察執行處鑑」公印文1枚，既均屬偽造之印文，自應
    依刑法第219條之規定，均予宣告沒收。另本案偽造之公印
    文或印文並無證據證明係偽造印章後蓋印而成，無法排除以
    電腦套印或其他方式偽造之可能，即無從為沒收偽造印章之
    宣告，附此敘明。　
　㈡次按共同正犯犯罪所得之沒收、追徵，應就各人所分得之數
    為之。所謂各人「所分得」之數，係指各人「對犯罪所得有
    事實上之處分權限」而言。因此，若共同正犯各成員內部間
    ，對於犯罪所得分配明確時，應依各人實際所得宣告沒收；
    若共同正犯對於犯罪所得，其個人確無所得或無處分權限，
    且與其他成員亦無事實上之共同處分權限者，自不予諭知沒
    收（最高法院107年度台上字第2989號判決參照）。本件被
    告業已供明：伊係從提領款項中抽取4％為報酬（見偵卷第16
    、103頁）等語，依此估算，應認被告因本案犯行所取得之
    報酬為新臺幣4萬2,000元（計算式：（69萬元＋36萬元）4％
    ＝4萬2,000元），即屬其本案之犯罪所得，雖未經扣案，仍
    應依刑法第38條之1第1項前段、第3項之規定，予以宣告沒
    收，並諭知於全部或一部不能沒收或不宜執行沒收時，追徵
    其價額。至被告所領取本案詐欺集團施詐取得之贓款，均悉
    數交付詐欺集團成員，而卷內查無事證足認被告確仍有收執
    該等款項，此外，亦乏證據證明被告與詐欺集團成員就上開
    款項享有共同處分權，是尚難將詐欺集團成員自被告取得之
    上開款項，認屬本件被告犯罪所獲得之利益，依上說明，自
    無從依刑法關於沒收之規定於本案宣告沒收，附此敘明。
  ㈢另按犯洗錢防制法之洗錢罪，其所移轉、變更、掩飾、隱匿
    、收受、取得、持有、使用之財物或財產上利益，沒收之，
    洗錢防制法第18條第1項前段固有明文，其立法理由乃為沒
    收洗錢行為標的之財物或財產上利益。惟刑罰法令關於沒收
    之規定，兼採職權沒收主義與義務沒收主義。職權沒收，係
    指法院就屬於被告所有，供犯罪所用、預備用或因犯罪所得
    之物，仍得本於職權斟酌是否宣告沒收。義務沒收，則又可
    分為絕對義務沒收與相對義務沒收。前者指凡法條有：「不
    問屬於犯人與否，沒收之」之特別規定者屬之，法院就此等
    物品是否宣告沒收，無斟酌餘地，除已證明滅失者外，不問
    屬於犯人與否或有無查扣，均應宣告沒收；後者則係指供犯
    罪所用、預備用或因犯罪所得，以屬於被告所有者為限，始
    應予以沒收（最高法院96年度台上字第7069號判決參照）。
    而上開洗錢防制法關於沒收之條文既未規定「不論屬於犯罪
    行為人與否」均沒收之，而採取相對義務沒收主義，自仍以
    屬於被告所得管領、處分者為限，始應予以沒收。本件被告
    所涉洗錢部分所得，均已經交予本案詐欺集團成員，即非被
    告所有，亦未在其實際掌控中，則被告就此部分犯罪所收受
    、持有之財物本不具所有權及事實上處分權，自非其所得管
    領、處分，即無從依洗錢防制法第18條第1項規定予以宣告
    沒收，併予敘明。　
據上論結，應依刑事訴訟法第273條之1第1項、第284條之1、第2
99條第1項前段、第310條之2、第454條，洗錢防制法第2條第2款
、第14條第1項，刑法第11條、第28條、第216條、第211條、第3
39條之2第1項、第339條之4第1項第1款、第2款、第55條、第219
條、第38條之1第1項前段、第3項，刑法施行法第1條之1第1項，
判決如主文。
本案經檢察官鄭世揚提起公訴，檢察官江玟萱到庭執行職務。　
中　　華　　民　　國　　111 　年　　8 　　月　　30　　日
                  刑事第九庭法  官  李冠宜
以上正本證明與原本無異。　
如不服本判決應於收受送達後20日內向本院提出上訴書狀，並應
敘述具體理由。其未敘述上訴理由者，應於上訴期間屆滿後20日
內向本院補提理由書（均須按他造當事人之人數附繕本）「切勿
逕送上級法院」。
因疫情而遲誤不變期間，得向法院聲請回復原狀。　　
                            書記官  杜依玹　 　
中　　華　　民　　國　　111 　年　　8 　　月　　31　　日
附錄：本案論罪科刑法條全文
中華民國刑法第216條
行使第210條至第215條之文書者，依偽造、變造文書或登載不實
事項或使登載不實事項之規定處斷。　
中華民國刑法第211條
偽造、變造公文書，足以生損害於公眾或他人者，處1年以上7年
以下有期徒刑。　　　　
中華民國刑法第339條之2
（違法由自動付款設備取得他人之物之處罰）
意圖為自己或第三人不法之所有，以不正方法由自動付款設備取
得他人之物者，處3年以下有期徒刑、拘役或30萬元以下罰金。
以前項方法得財產上不法之利益或使第三人得之者，亦同。
前二項之未遂犯罰之。
中華民國刑法第339條之4
犯第339條詐欺罪而有下列情形之一者，處1年以上7年以下有期
徒刑，得併科1百萬元以下罰金：
一、冒用政府機關或公務員名義犯之。
二、三人以上共同犯之。
三、以廣播電視、電子通訊、網際網路或其他媒體等傳播工具，
    對公眾散布而犯之。
前項之未遂犯罰之。
洗錢防制法第2條
本法所稱洗錢，指下列行為：
一、意圖掩飾或隱匿特定犯罪所得來源，或使他人逃避刑事追訴
    ，而移轉或變更特定犯罪所得。
二、掩飾或隱匿特定犯罪所得之本質、來源、去向、所在、所有
    權、處分權或其他權益者。
三、收受、持有或使用他人之特定犯罪所得。
洗錢防制法第14條
有第二條各款所列洗錢行為者，處7年以下有期徒刑，併科新臺
幣5百萬元以下罰金。
前項之未遂犯罰之。
前二項情形，不得科以超過其特定犯罪所定最重本刑之刑。
中華民國刑法第55條
（想像競合犯）
一行為而觸犯數罪名者，從一重處斷。但不得科以較輕罪名所定
最輕本刑以下之刑。   
附表：
編號 文書名稱 偽造（公）印文 1 台中地方法院地檢署公證科（申請日期111年4月14日） 「法務部行政執行署台北執行處凍結管制命令印」印文1枚、「檢察執行處鑑」公印文1枚